臺灣雲林地方法院民事判決　　　　　　　 93年度訴字第347號
原　　　告　乙○○
訴訟代理人　楊錫楨律師
被　　　告　臺中商業銀行股份有限公司
法定代理人　丙○○
訴訟代理人　甲○○
上列當事人間請求塗銷抵押權登記事件，本院於民國94年4 月25
日言詞辯論終結，判決如下：
    主  文
原告之訴駁回。
訴訟費用由原告負擔。
    事實及理由
一、原告主張：坐落雲林縣二崙鄉○○段266 ─50號土地（重測
    後為雲林縣二崙鄉○○段237 地號）（下稱系爭237 號土地
    ），暨其上建物雲林縣二崙鄉○○段595 建號（重測後為雲
    林縣二崙鄉○○段3 建號）（下稱系爭3 號建物）昔為訴外
    人陳忠和所有，訴外人陳忠和於民國87年6 月19日與被告訂
    定權利存續期間87年6 月19日至117 年6 月19日之最高限額
    抵押權新台幣（下同）5,100,000 元契約，並於87 年7 月8
    日辦理登記完畢（下稱系爭抵押權），訴外人鄭明玲、陳忠
    和遂於87年7 月28日向被告借款4,250,000 元，嗣於87 年8
    月20日訴外人陳忠和出賣系爭房地與原告，並於87年10月12
    日辦理移轉登記完畢，彼等約定訴外人陳忠和應於所有權移
    轉登記完畢一年內清償債務，及辦理系爭抵押權塗銷完畢，
    訴外人陳忠和乃於88年6 月3 日清償上開債務完畢，詎被告
    竟一反清償債務完畢即塗銷系爭抵押權之承諾，拒絕塗銷系
    爭抵押權，惟依最高法院76年度第3 次民事庭會議決議、79
    年度台上字第2351號判決意旨可知，訴外人陳忠和於87年10
    月12日將系爭房地移轉登記與原告之時，業已喪失其供擔保
    債務人之身分，其既已清償上開債務完畢，系爭抵押權即應
    因而歸於消滅，爰依債權關係消滅作用，依抵押權塗銷請求
    權及民法第767 條規定提起本訴等語。並聲明：被告應將系
    爭237 號土地及系爭3 號建物於雲林縣西螺地政事務所87年
    7 月8 日所設定共同擔保本金最高限額5,100, 000元之抵押
    權登記予以塗銷。
二、被告則以：被告雖有於88年6 月3 日受償本金4,250,000 元
    ，及利息11,178元，惟該筆款項非清償系爭237 號土地、系
    爭3 號建物之抵押債權，而係部分清償訴外人鄭明玲、陳忠
    和8,500,000 元借款，被告未與訴外人陳忠和合意清償上開
    數額即終止並塗銷系爭抵押權之約定，且依彼等訂定系爭抵
    押權契約之其他約定事項第1 條約定可知，系爭抵押物擔保
    範圍包括訴外人陳忠和對被告過去、現在及將來所負之借款
    、保證．．等，以及其他債務，訴外人陳忠和對被告尚負有
    1 千餘萬元之債務，於該債務未清償完畢前，仍為系爭抵押
    權擔保效力所及，被告自無塗銷系爭抵押權之義務可言等語
    ，資為抗辯。並聲明：如主文所示。
三、兩造不爭執之事實：
　(一)訴外人鄭明玲、陳忠和分別以債務人、義務人兼債務人之地
    位於87年6 月19日與被告訂定土地建築改良物抵押權設定契
    約書，由訴外人陳忠和以其所有系爭237 號土地及系爭3 號
    建物設定本金最高限額抵押權5,100,000 元（權利存續期間
    87年6 月19日至117 年6 月19日）與被告。訴外人鄭明玲亦
    於同日以義務人兼債務人之地位與被告另訂定土地建築改良
    物抵押權設定契約書，由訴外人鄭明玲以其所有坐落雲林縣
    二崙鄉○○段266 ─53號土地（重測後為雲林縣二崙鄉○○
    段240 地號），暨其上建物雲林縣二崙鄉○○段596 號建號
    （重測後為雲林縣二崙鄉○○段7 建號）設定本金最高限額
    抵押權5,100,000 元（權利存續期間87年6 月19日至117 年
    6 月19日）與被告，雲林縣西螺地政事務所均於87年7 月8
    日辦理登記完畢，嗣於同年7 月28日訴外人鄭明玲、陳忠和
    分別以借款人、連帶保證人之地位與被告共同訂定借款金額
    8,500,000 元、借款期間87年7 月28日至88年7 月28日之借
    據，被告遂於87年7 月28日依約將該8,500,000 元匯入訴外
    人鄭明玲帳戶（帳號：000000000000）。後於88年6 月3 日
    上開8,500,000 元之借款清償部分本金4,250,000 元及利息
    11,178元（清償方式：本金部分由訴外人陳淑貞填具台中商
    業銀行存摺存款取款憑條，同意被告由其設於被告溪湖分行
    之帳號000000000000支取4,250,000 元；利息部分由訴外人
    鄭明玲以其上開帳號匯入89年5 月28日至88年6 月2 日共計
    11178 元利息與被告）。訴外人鄭明玲、陳忠和再於88年7
    月29日分別以借款人、連帶保證人地位與被告共同訂定展延
    上開8,500,000 元借款部分清償完畢之借款金額4,250,000
    元、借款期間88年7 月29日至89年7 月28日之借據，而訴外
    人鄭明玲、陳忠和自92年11月6 日起即未依約繳付利息，計
    欠被告借款本金3,961,478 元，及依該借據約定之利息、違
    約金。
　(二)訴外人陳忠和除上開款項未清償與被告外，尚積欠被告如台
　　灣彰化地方法院93年2月18日彰院鳴89執庚字第4918 號債權
　　憑證執行名義內容及聲請執行金額欄所示之款項，而被告僅
　　獲如執行受償情形欄所示之金額。
  (三)訴外人陳忠和於87年8 月20日將其所有系爭237 號土地及系
    爭3 號建物出賣與原告，雲林縣西螺地政事務所並於87年10
    月12日辦理所有權移轉登記完畢。
四、本件兩造所爭執處，應在於：
　(一)原告得否以被告於93年6月3日獲清償本金4,250,000 元，及
    利息11,178元一事為由，主張系爭237號土地、系爭3號建物
    之抵押債務業已清償完畢，被告即應負塗銷系爭抵押權登記
    之責。
　(二)苟認系爭237號土地、系爭3號建物之抵押債務業已清償完畢
　　，被告得否以其與訴外人陳忠和訂定之其他約定事項第1 條
    約定，抗辯訴外人陳忠和尚積欠被告上開不爭執點第(二)項債
    務為由，主張系爭抵押債務尚未清償完畢，而無塗銷系爭抵
    押權登記之責。
五、按最高限額抵押權係指債務人或第三人提供其所有之不動產
    ，就債權人對債務人一定範圍內之不特定債權，在一定金額
    限度內為擔保之特殊抵押權。是以最高限額抵押權所擔保者
    ，係在一定範圍內之法律關係（即基礎關係）所不斷發生之
    債權，故抵押權存續期間內已發生之債權，雖因清償或其他
    事由而消滅，原訂之抵押權契約依然有效。嗣後在存續期間
　  內陸續發生之債權，債權人仍得對抵押物行使權利。又最高
    限額抵押契約定有存續期間者，其訂約之目的顯在擔保存續
    期間內所發生之債權，亦即凡在存續期間內所發生之債權皆
    為抵押權效力所及，除債權人拋棄其權利外，自不許抵押人
    於抵押權存續期間屆滿前任意終止契約。縱令嗣後所擔保之
    債權並未發生，僅債權人不得就未發生之債權實行抵押權而
    已，非謂抵押人得於存續期間屆滿前任意終止契約而享有請
    求塗銷抵押權設定登記之權利。故定有存續期間之最高限額
    抵押契約，未定有決算期者，在期間未屆滿前，須其擔保之
    債權所由生之契約已合法終止，或因其他事由而消滅，且無
    既存之債權，而將來亦確定不再發生債權，其原擔保之存續
    期間內所可發生之債權已確定不存在，依抵押權之從屬性，
    方許抵押人請求塗銷抵押權設定登記，此為最高法院83年度
    台上字第1055號判例意旨所在。
六、本件姑不論原告主張被告於93年6 月3 日獲清償本金4,250,
    000 元，及利息11,178元乃抵充系爭抵押權債務之情節是否
　　為真實，原告既不否認系爭抵押權設定契約書所附之其他約
  　定事項第1 項約定：「立抵押權設定契約書人（擔保物提供
    人）（按為訴外人陳忠和）所提出之本抵押物（按為系爭23
    7 號土地、系爭3 號建物）之擔保範圍包括債務人、擔保物
    提供人對抵押權人臺中區中小企業銀行（以下簡稱貴行、包
    括總分支機構）為擔保對　貴行過去（包括原臺中區合會儲
    蓄股份有限公司）、現在及將來所負之合會金、借款、票據
    、保證、損害賠償等，以及其他一切債務，即在本抵押權設
    定契約書所定債權本金最高限額以內之清償及其利息、遲延
    利息、違約金、執行抵押權費用，以及因債務不履行而發生
    之全部損害之賠償。」亦為系爭抵押權契約之一部分之情，
    足見系爭抵押權所擔保之債權範圍，係擔保訴外人陳忠和在
    存續期間即87年6 月19日起，至117 年6 月19日止，及最高
    限額範圍即5,100,000 元內，現在（包括過去已發生尚未清
    償者）及將來合會金、借款、票據、保證、損害賠償，及其
    利息、遲延利息、違約金、執行抵押權費用，以及因債務不
    履行而發生之全部損害之賠償。至上開約定雖另約定「一切
    債務」均在擔保範圍，惟按最高限額抵押權係對於債權人一
    定範圍內之不特定債權，預定一最高限額，由債務人或第三
　　人提供抵押物予以擔保之特殊抵押權。故最高限額抵押權所
　  擔保債權必須為一定範圍內所發生之債權。準此以觀，最高
    限額抵押權不僅有其特定性，且最高限額抵押權係從屬於此
　  一定範圍內之法律關係，最高限額抵押權所擔保者，即係此
    項法律關係所不斷發生之債權。該一定範圍之法律關係即為
    最高限額抵押權之基礎關係。至概括最高限額抵押權，因債
    權人與債務人間無基本契約（一定之法律關係）為擔保債權
　　發生之基礎關係，自難認屬有效，最高法院86年度台上字第
　  3114號判決可資參照，故此部分約定因欠缺基礎關係，要難
    認屬有效。是系爭抵押權擔保之債權範圍應限於設定當時即
    87 年6月19日訴外人陳忠和對被告所負債務，及於存續期間
    內，訴外人陳忠和因合會金、借款、票據、保證、損害賠償
    之法律關係對被告所負之債務，則被告抗辯系爭抵押權債務
    應包括訴外人陳忠和之保證債務在內，尚堪採信，原告主張
    上開約定係概括最高限額抵押權，依法難認有效等語，要屬
    速斷，尚難採信。
七、系爭抵押權擔保之債權範圍應限於設定當時即87年6 月19日
    訴外人陳忠和對被告所負債務，及於存續期間內，訴外人陳
    忠和因合會金、借款、票據、保證、損害賠償之法律關係對
    被告所負之債務之情，業如前述，而原告就上開第五項第(二)
    小項之事實既不爭執，則揆之前開說明，被告此部分之連帶
    保證債權即為系爭抵押權擔保效力所及，則縱被告有於93年
    6 月3 日獲清償本金4,250,000 元，及利息11,178元之情，
    惟訴外人陳忠和因尚有上開連帶保證債務未清償，要難認訴
    外人陳忠和業已清償系爭抵押權擔保之債務完畢，揆之首開
    說明，被告仍得對系爭237 號土地、系爭3 號建物行使抵押
    權，於法自屬有據。從而，原告本於債權關係消滅，依抵押
    權塗銷請求權及民法第767 條規定請求被告應將系爭237 號
　  土地及系爭3 號建物於雲林縣西螺地政事務所87年7 月8 日
    所設定共同擔保本金最高限額5,100,000 元之抵押權登記予
    以塗銷，自屬無據，不能准許。
八、本件判決之基礎已臻明確，兩造其餘之攻擊防禦方法及證據
    ，均經斟酌，核與判決之結果不生影響，爰不一一論述，附
    此敘明。
九、訴訟費用負擔之依據：民事訴訟法第78條。
中　　華　　民　　國　　94　　年 　 5  　月　　13 　　日
                  民事第二庭    法  官  陳秋如
以上正本係照原本作成。
如對本判決上訴，須於判決送達後20日內向本院提出上訴狀（需
附繕本）。
中　　華　　民　　國　　94　　年 　 5  　月　　13 　　日
                                書記官　沈瑞芳
